臺中高等行政法院判決
　　　　　　　　　　　　　　　　九十六年度訴字第一五三號
　　　　　　　　　　　　　　　.
原　　　告　甲○○
訴訟代理人　丁○○○
被　　　告　臺中市政府
代　表　人　乙○○
訴訟代理人　丙○○
上列當事人間因公寓大廈管理條例事件，原告不服內政部中華民
國九十六年二月十二日台內訴字第○九五○一三六九七一號訴願
決定，提起行政訴訟。本院判決如下︰
    主  文
原告之訴駁回。
訴訟費用由原告負擔。
    事  實
甲、事實概要：緣原告為台中市○區○○路七四號公寓大廈之房
    屋住戶，因該大樓後巷（即同區○○路七二號至七九號後方
    防火間隔）走道遭其堆積雜物，而該大廈無管理委員會組織
    ，無從由管理委員會制止，故由被告於民國九十五年四月十
    八日召開協商會議，並依會議結論，於同年月十九日會勘，
    認該大樓後巷走道遭堆積雜物屬實，已違反公寓大廈管理條
    例第十六條規定，乃由被告所屬都市發展局使用管理課人員
    予以制止，要求立即恢復原狀，並由台中市北區區公所以九
    十五年四月十九日公所民字第○九五○○○六二六九號函請
    違規住戶（含原告）於文到三日內自行移除改善，逾期將移
    請被告所屬都市發展局處理。嗣台中市北區區公所以九十五
    年五月廿五日公所民字第○九五○○○八五五○號、九十五
    年六月二日公所民字第○九五○○○八八○八號及九十五年
    六月八日公所民字第○九五○○○九三一七號函被告所屬都
    市發展局，檢附相關照片等表示該巷道仍未完全淨空，被告
    遂於九十五年六月九日會勘，認原告仍堆積雜物，已違反公
    寓大廈管理條例第十六條第二項規定，乃以九十五年六月十
    三日府都管字第○九五○一一一八二七一號函檢送同文號處
    分書，依同條例第四十九條第一項之規定，處以原告罰鍰新
    台幣（下同）四萬元，並應於九十五年七月一日前改善完畢
    並恢復原狀。原告不服，提起訴願遞遭駁回，遂提起本件行
    政訴訟。
乙、兩造聲明：
一、原告聲明求為判決：原處分及訴願決定均撤銷。
二、被告聲明求為判決：原告之訴駁回。
丙、兩造之陳述：
壹、原告起訴意旨略以：按本件原處分所載之違規地點即台中市
    ○區○○路七四號，其一、二樓為獨立住家，有獨立出口，
    三樓以上為集合式住宅，依使用執照登載內容及各層樓實際
    使用狀況，應非屬一般公寓大廈，亦未有公寓大廈管理委員
    之組織或由區分所有權人推選住戶管理負責人、管理服務人
    ，是否得適用公寓大廈管理條例之規定，已有疑義。該住宅
    並無營業，後巷道放置四個盆花、二小包花肥、一個提花籃
    子、一小桶花土，盆花每隔幾日放置後巷照射陽光，其他花
    卉用品則放置牆邊，並未佔用巷道，不妨礙通行及公共安全
    。而巷道盆花業於台中市北區區公所九十五年四月十九日來
    函後，全部自行移除乾淨。被告除九十五年四月十九日北區
    公所首次會同原告勘查巷道外，往後該所幾次複勘及被告同
    年六月九日會勘均未知會原告。上開花卉用品放置牆邊，並
    未侵占巷道，亦未妨礙出入，並無違反公寓大廈管理條例第
    十六條第二項規定。原告九十五年六月九日會勘紀錄，以原
    告堆置雜物及侵占巷道、妨礙出入為由處分原告，與事實完
    全不符（花卉用品已在九十五年六月十日處分前完全清除，
    巷道完全淨空）。縱檢舉人檢舉違規包含整排建物，被告仍
    應視個別違章情節認定及裁量，並非整體認定均屬違章後，
    再就各住戶判定其違章事實，一律裁罰，且原告放置物品亦
    未達可能燃燒之程度，應無影響公共安全之虞。是被告依上
    開條文及同法第四十九條第一項規定，處以原告四萬元罰鍰
    ，顯有違誤。
貳、被告答辯意旨略以：
一、依公寓大廈管理條例第六十一條規定，同法第十六條所定主
    管機關應處理事項，得委託或委辦鄉（鎮、市、區）公所辦
    理。被告業以九十三年一月十四日府工宅字第○九三○○四
    八○八號公告，授權各區區公所辦理在案。按本件原處分係
    依九十五年四月十九日現場勘查紀錄、台中市北區區公所九
    十五年五月廿五日公所民字第○九五○○○八五五○號函、
    九十五年六月二日公所民字第○九五○○○八八○八號函、
    九十五年六月九日公所民字第○九五○○○九三一七號函及
    被告九十五年六月九日下午二時現場勘查紀錄，確認現場確
    有堆積雜物之情事後據以辦理。是原告確有經現場制止而不
    遵從，及未依改善期限確實改善之情事，被告依公寓大廈管
    理條例第十六條第二項及第四十九條第一項規定依法處分，
    並無不符。
二、原告雖訴稱系爭住宅未成立公寓大管理組織，應否適用公寓
    大廈管理條例實有爭議等語，惟依內政部九十年三月卅日台
    九○內營字第九○八三○七一號及九十四年四月廿五日內授
    營建管字第○九四○○八三○八五號函所示，如果未成立管
    理委員會或選定管理負責人時，依公寓大廈管理條例規定，
    除不能適用管理組織相關辦法外，其住戶在公寓大廈之行為
    ，仍適用公寓大廈管理條例，如依同條例第五條、第十五條
    、第十六條等，對共用部分、專有部分之使用還是有公寓大
    廈管理條例之適用，故該公寓大廈如無管理組織之設立及規
    約之訂定，住戶得逕依本條例第四十六條（修正條文第五十
    九條）申請地方主管機關對違法住戶予以處理。且依使用執
    照登載內容及其整體使用情狀觀之，其有共同走廊、樓梯間
    及平台等，自有公寓大廈管理條例之適用。至原告訴稱放置
    非堆置、花卉用品放置牆邊不侵占巷道、九十五年六月十日
    處分前業已清除巷道完全淨空、被告以堆置雜物及侵占巷道
    妨礙出入為理由對原告行政處分與事實不符乙節，按依現場
    照片所示，原告堆置雜物處為巷道，屬三米防火間隔，依同
    條例第十六條第二項規定，縱屬開放空間、退縮空地，亦不
    得有類似違章行為。本件於九十五年六月九日現場會勘於防
    火間隔內仍堆置有雜物，有會勘照片附卷可資佐證，原告主
    張業已改善，實不足採。且本件處分違規事實為「住戶擅自
    於防火間隔內堆置雜物」業載明於處分書，亦非原告主張「
    以堆置雜物及侵占巷道妨礙出入為理由處分」。是原告前揭
    所訴，並無足採。
    理  由
一、按「住戶不得於私設通路、防火間隔、防火巷弄、開放空間
    、退縮空地、樓梯間、共同走廊、防空避難設備等處所堆置
    雜物、設置柵欄、門扇或營業使用，或違規設置廣告物或私
    設路障及停車位侵占巷道妨礙出入。．．．」、「有下列行
    為之一者，由直轄市、縣（市）主管機關處新臺幣四萬元以
    上二十萬元以下罰鍰，並得令其限期改善或履行義務；屆期
    不改善或不履行者，得連續處罰：．．．四住戶違反第十六
    條第二項或第三項規定者。」分別為公寓大廈管理條例第十
    六條第二項及第四十九條第一項第四款所明定。
二、本件原告為台中市○區○○路七四號公寓大廈之房屋住戶，
    因該大樓後巷（即同區○○路七二號至七九號後方防火間隔
    ）走道遭其堆積雜物，因該大廈無管理委員會組織，無從由
    管理委員會制止，如事實欄所示之過程，經被告於九十五年
    六月九日會勘，原告仍於其住戶後方防火間隔堆積雜物，認
    其違反公寓大廈管理條例第十六條第二項規定，依同條例第
    四十九條第一項規定，處原告罰鍰四萬元，並應於九十五年
    七月一日前改善完畢並恢復原狀。原告不服，循序提起行政
    訴訟。
三、原告訴稱：(一)本件原處分所載之違規地點即台中市○區○○
    路七四號，其一、二樓為獨立住家，有獨立出口，三樓以上
    為集合式住宅，依使用執照登載內容及各層樓實際使用狀況
    ，並非屬一般公寓大廈，亦無公寓大廈管理委員之組織或由
    區分所有權人推選住戶管理負責人、管理服務人，是否得適
    用公寓大廈管理條例之規定，已有疑義。(二)原告住宅並無營
    業，後巷道放置四個盆花、二小包花肥、一個提花籃子、一
    小桶花土，其他花卉用品則放置牆邊，並未佔用巷道，不妨
    礙通行及公共安全。而巷道盆花業於台中市北區區公所九十
    五年四月十九日來函後，全部自行移除。(三)上開花卉用品放
    置牆邊，並未侵占巷道，亦未妨礙出入，並無違反公寓大廈
    管理條例第十六條第二項規定。(四)原告九十五年六月九日會
    勘紀錄，以原告堆置雜物及侵占巷道、妨礙出入為由處分原
    告，與事實完全不符（花卉用品已在九十五年六月十日處分
    前完全清除，巷道完全淨空）。
四、經查，原告為台中市○區○○路七七號之房屋住戶，依該房
    屋之台中市政府工務局使用執照（本院卷九○頁），屬集合
    住宅，共興建五層五座一○三戶，原告之房屋僅為一及二層
    ，其上三層至五層係其他住戶，自符合公寓大廈管理條例第
    三條第一款規定：「公寓大廈：指構造上或使用上或在建築
    執照設計圖樣標有明確界線，得區分為數部分之建物及其基
    地。」之定義，又是否為公寓大廈，以該規定為憑，並不以
    須成立公寓大廈管理委員之組織或由區分所有權人推選住戶
    管理負責人及管理服務人為必要，原告稱其所有系爭房屋，
    非屬一般公寓大廈，亦無公寓大廈管理委員之組織及推選管
    理負責人或管理服務人之情形，不適用公寓大廈管理條例之
    規定，難認有據。
五、次按公寓大廈管理條例第十六條第二項規定：「住戶不得於
    私設通路、防火間隔、防火巷弄、開放空間、退縮空地、樓
    梯間、共同走廊、防空避難設備等處所堆置雜物、設置柵欄
    、門扇或營業使用，或違規設置廣告物或私設路障及停車位
    侵占巷道妨礙出入。．．．」，本條規定關於「住戶不得於
    防火間隔等處所堆置雜物、設置柵欄、門扇或營業使用」係
    以「或」與「違規設置廣告物或私設路障及停車位侵占巷道
    妨礙出入」部分分別規定，二者應屬不同之行為態樣與要件
    ，而妨礙出入係屬「私設路障及停車位侵占巷道」之要件，
    並非住戶於防火間隔所堆置雜物，須妨礙出入，方為違規之
    要件。是原告主張其所放置之盆花、花肥、花籃子、花土及
    其他花卉用品則放置於牆邊，並未佔用巷道，不妨礙通行及
    公共安全，不構成公寓大廈管理條例第十六條第二項規定之
    違章行為，亦無可取。
六、另依該集合住宅之使用執照圖說，原告房屋之後方與隔棟建
    物之間，有三公尺寬之防火巷（同卷九二及九三頁），即現
    行所稱之防火間隔，被告於九十五年四月十九日至現場會勘
    ，認該社區○巷○道有遭數住戶（含原告）堆積雜物之情形
    （同廿二頁），乃由被告所屬都市發展局使用管理課人員予
    以制止，要求立即恢復原狀，並由台中市北區區公所以九十
    五年四月十九日公所民字第○九五○○○六二六九號函請原
    告及其他違規住戶於文到三日內自行移除改善，逾期將移請
    被告所屬都市發展局處理，並於同月廿日送達於原告（同卷
    廿三頁該函及五四頁郵局回執）。嗣台中市北區區公所以九
    十五年五月廿五日公所民字第○九五○○○八五五○號、九
    十五年六月二日公所民字第○九五○○○八八○八號及九十
    五年六月八日公所民字第○九五○○○九三一七號等函被告
    所屬都市發展局（同卷廿五至廿九頁），檢附相關照片等表
    示該巷道仍未完全淨空（同卷廿五至廿九頁），被告乃於九
    十五年六月九日會勘，依現場照片（同卷三十六頁）顯示，
    原告房屋後方之防火間隔，仍有堆置塑膠籃等雜物之情形，
    原告雖稱其上開花卉用品，已在九十五年六月十日前已完全
    清除及淨空乙節，惟查被告同月九日會勘所拍攝之照片，顯
    示原告仍於系爭現場堆置雜物（原告於本件言詞辯論期日對
    此照片並不爭執），且在此之前，經被告公告授權辦理公寓
    大廈管理條例事項之台中市北區區公所，已於九十五年四月
    十九日函請原告文到三日內自行移除改善在案，逾期將移請
    被告處理，有如上述，已定相當期限請原告自行改善，是原
    告縱使於被告九十五年六月九日第二次會勘後，自行改善屬
    實，仍不得主張免罰。又原告於被告第一次會勘後，已由台
    中市北區區公所限期改善，被告第二次會勘，自不以須事先
    通知原告為必要。是被告以原告已違反公寓大廈管理條例第
    十六條第二項規定，依同條例第四十九條第一項規定，處原
    告最低額罰鍰四萬元，並應於九十五年七月一日前改善完畢
    並恢復原狀，自屬有據。
七、綜上所述，原告所訴均非可採，本件原處分並無違誤，訴願
    決定予以維持，亦無不合，原告訴請撤銷，為無理由，應予
    駁回。
據上論結，本件原告之訴為無理由，依行政訴訟法第一百九十
五條第一項後段、第九十八條第三項前段，判決如主文。
中    華    民    國    96    年    6     月    20    日
                  第四庭審判長法  官　沈  應  南
                              法  官　林  秋  華
                              法  官　許  武  峰
以上正本證明與原本無異。
如不服本判決，應於判決送達後20日內向本院提出上訴書狀，其
未表明上訴理由者，應於提起上訴後20日內向本院提出上訴理由
書（須依對造人數附具繕本）；如於本判決宣示或公告後送達前
提起上訴者，應於判決送達後20日內補提上訴理由書（須附繕本
）。未表明上訴理由者，逕以裁定駁回。
提起上訴應預繳送達用雙掛號郵票390元（34元及5元郵票各10份
)。
中    華    民    國    96    年    6     月    25    日
　　　　　　　　　　　　　　　書記官　陳  鼎  鈞
